---
title: "Selection Coefficient Impact Analysis"
author: "Lun Suša"
date: "2024-03-03"
output: html_document
---

```{r setup, include=FALSE}
knitr::opts_chunk$set(echo = TRUE)
#install.packages("reshape2")
library(tidyr)
library(ggplot2)
library(reshape2)
library(dplyr)
```

**1. vprašanje**: kako velikost selekcijskega koeficienta (s) vpliva na čas določene spremembe alela? (pri kateri generaciji se frekvenca alela spremeni za 0.45?)\

najmanjša generacija, pri kateri ugoden dominanten alel doseže frekvenco 0.5, pri začetni frekvenci 0.05:

```{r}
prestej_generacije_do_razlike_f <- function(N, st_populacij, s_koeficient) {
  fitnes <- c(1, 1, 1 - s_koeficient)
  min_generacija <- Inf
  
  for (i in 1:st_populacij) {
    p_po_selekciji <- 0.05
    trenutna_gen <- 1
  
    while (p_po_selekciji < 0.5) {
      
        a <- rbinom(n=1, size=2 * N, prob=p_po_selekciji)
        p_pred_selekcijo <- a / (2 * N)
        
        skupni_fitnes <- fitnes[1]*p_pred_selekcijo^2 +
          fitnes[2]*2*p_pred_selekcijo*(1-p_pred_selekcijo) +
          fitnes[3]*(1-p_pred_selekcijo)^2
        
        p_po_selekciji <- (fitnes[1]*p_pred_selekcijo^2 +
          fitnes[2]*p_pred_selekcijo*(1-p_pred_selekcijo))/skupni_fitnes
        
        trenutna_gen = trenutna_gen + 1
    }
    
    if (trenutna_gen < min_generacija) {
      min_generacija <- trenutna_gen
    }
  }
  return(min_generacija)
}

koeficient_s_vektor <- c(0.5, 0.2, 0.1, 0.05, 0.02, 0.01, 0.005, 0.001)

vse_generacije <- sapply(koeficient_s_vektor, function(s) prestej_generacije_do_razlike_f(10000, 10, s))

tabela_s_in_generacij <- data.frame(
  "Selekcijski koeficient" = koeficient_s_vektor,
  "Generacija" = vse_generacije)

tabela_s_in_generacij
```

```{r}
ggplot(tabela_s_in_generacij, aes(x = Selekcijski.koeficient, y = Generacija)) +
  geom_point() +
  geom_line() +
  scale_x_log10() +
  scale_y_log10() +
  labs(x = "Selekcijski.koeficient", y = "Generacije", title = "Vpliv selekcijskega koeficienta na čas za spremembo frekvence alela") 

```

Osi na grafu sta logaritmirani.\

Večji selekcijski koeficient pomeni večji selekcijski pritisk. Z naraščanjem velikosti selekcijskega koeficienta čas za določeno spremembo frekvence alela eksponentno pada.\

**2. vprašanje**: Ali se bo ugodni alel fiksiral hitreje v primeru selekcije proti recesivnemu alelu, selekcije proti dominantnemu alelu ali v primeru aditivnega učinka alelov?

a)  grafični prikaz - vsi trije primeri selekcije

```{r}

generiraj_matriks_frekvenc <- function(zac_frekvenca_alela, st_populacij, st_generacij, N, fitnes) {
  tabela_frekvenc <- matrix(nrow = st_populacij, ncol = st_generacij)
  tabela_frekvenc[,1] <- zac_frekvenca_alela
  
  
  for (i in 1:st_populacij) {
    p_po_selekciji <- zac_frekvenca_alela
  
    for (j in 2:st_generacij) {
      if ((p_po_selekciji != 0) & (p_po_selekciji != 1)) {
      
        a <- rbinom(n=1, size=2 * N, prob=p_po_selekciji)
        p_pred_selekcijo <- a / (2 * N)
        
        skupni_fitnes <- fitnes[1]*p_pred_selekcijo^2 +
          fitnes[2]*2*p_pred_selekcijo*(1-p_pred_selekcijo) +
          fitnes[3]*(1-p_pred_selekcijo)^2
        
        p_po_selekciji <- (fitnes[1]*p_pred_selekcijo^2 +
          fitnes[2]*p_pred_selekcijo*(1-p_pred_selekcijo))/skupni_fitnes
        
        tabela_frekvenc[i, j] <- p_po_selekciji
      }
      
      else {
        tabela_frekvenc[i,j:ncol(tabela_frekvenc)] <- p_po_selekciji
        break
      }
    }
  }
  return(tabela_frekvenc)
}

s <- 0.02
w_proti_recesivnemu <- c(1, 1, 1-s)
w_proti_dominantnemu <- c(1, 1-s, 1-s)
w_kodominantni <- c(1, 1-1/2*s, 1-s)
fitnes_vsi <- list(w_proti_recesivnemu, w_proti_dominantnemu, w_kodominantni)

skupen_matriks_frekvenc <- lapply(fitnes_vsi, function(fitnes) { generiraj_matriks_frekvenc(0.3, 10, 5000, 10000, fitnes)
})

skupna_tabela_frekvenc <- data.frame()

for (i in 1:length(skupen_matriks_frekvenc)) {
  matriks <- skupen_matriks_frekvenc[[i]] 
  dataframe <- as.data.frame(melt(matriks)) 
  names(dataframe) <- c("Populacija", "Generacija", "Frekvenca_alela") 
  dataframe$Populacija <- as.numeric(as.character(dataframe$Populacija))
  dataframe$Generacija <- as.numeric(as.character(dataframe$Generacija))
  dataframe$Selekcija <- rep(i, times = nrow(dataframe))
  
  skupna_tabela_frekvenc <- rbind(skupna_tabela_frekvenc, dataframe)
}

ggplot(data = skupna_tabela_frekvenc, aes(x = Generacija, y = Frekvenca_alela, group = interaction(Populacija, Selekcija), color = factor(Selekcija))) +
  geom_line() +
  scale_color_manual(values = rainbow(3), labels = c("proti recesivnemu", "proti dominantnemu", "aditiven učinek alelov")) +
  scale_x_continuous(expand = c(0.01, 0.01), breaks = seq(0, max(skupna_tabela_frekvenc$Generacija), by = max(skupna_tabela_frekvenc$Generacija)/10)) +
  scale_y_continuous(expand = c(0.01, 0.01), breaks = seq(0, 1, by = 0.1)) +
  labs(x = "Generacije", y = "Frekvenca alela", color = "Selekcija", title="Spreminjanje frekvence alela glede na tip selekcije") +
  theme_minimal() +
  theme(axis.line.x = element_line(linewidth = 0.5),
        axis.line.y = element_line(linewidth = 0.5)) +
  coord_cartesian(xlim = c(0, 800))

```

```{r}
povprecja <- skupna_tabela_frekvenc %>%
  group_by(Generacija, Selekcija) %>%
  summarise(Frekvenca_alela = mean(Frekvenca_alela))

ggplot(data = povprecja, aes(x = Generacija, y = Frekvenca_alela, color = factor(Selekcija))) +
  geom_line(size=1.5) +
  scale_color_manual(values = rainbow(3), labels = c("proti recesivnemu", "proti dominantnemu", "aditiven učinek alelov")) +
  scale_x_continuous(expand = c(0.01, 0.01), breaks = seq(0, max(povprecja$Generacija), by = max(povprecja$Generacija)/10)) +
  scale_y_continuous(expand = c(0.01, 0.01), breaks = seq(0, 1, by = 0.1)) +
  labs(x = "Generacije", y = "Frekvenca alela", color = "Selekcija", title="Povprečno spreminjanje frekvence alela glede na tip selekcije") +
  theme_minimal() +
  theme(axis.line.x = element_line(linewidth = 0.5),
        axis.line.y = element_line(linewidth = 0.5)) +
  coord_cartesian(xlim = c(0, 1000))
```

b)  podatki, razbrani iz simulacij - število generacij, potrebnih za fiksacijo ali alela glede na vrsto selekcije\
    za vse 3 vrste selekcije:

    -generacija, pri kateri se alel fiksira ali izgubi pri vsaki populaciji posebej\
    -povprečna generacija, pri kateri se alel fiksira ali izgubi\

```{r}
min_gen_fiksirane <- skupna_tabela_frekvenc %>%
  filter(Frekvenca_alela == 0 | Frekvenca_alela == 1) %>%
  group_by(Selekcija, Populacija) %>%
  summarise(Prva_generacija_fiksacije = min(Generacija))

povprecne_gen_fiksirane <- min_gen_fiksirane %>%
  group_by(Selekcija) %>%
    mutate(Selekcija = case_when(
    Selekcija == 1 ~ "proti recesivnemu",
    Selekcija == 2 ~ "proti dominantnemu",
    Selekcija == 3 ~ "aditiven učinek alelov")) %>%
  summarise(Povprecna_generacija_fiksacije = mean(Prva_generacija_fiksacije))

min_gen_fiksirane
povprecne_gen_fiksirane
```

**3. vprašanje:**\
Alel je letalen, kadar povzroči smrt osebka s tem alelom. Privzemimo, da do smrti pride pred spolno zrelostjo. Torej osebek z letalnim alelom nima potomcev in je njegov fitnes enak nič. Letalni aleli se lahko izražajo dominantno ali recesivno.

\
Grafični prikaz selekcije:

```{r}
letalni_recesivni <- c(0, 1, 1)
letalni_dominantni <- c(0, 0, 1)
fitnes_letalni <- list(letalni_recesivni, letalni_dominantni)

skupen_matriks_letalni <- lapply(fitnes_letalni, function(fitnes) { 
  generiraj_matriks_frekvenc(0.5, 10, 100, 8*10^9, fitnes)
})


skupna_tabela_letalni <- data.frame()

for (i in 1:length(skupen_matriks_letalni)) {
  matriks <- skupen_matriks_letalni[[i]] 
  
  dataframe <- as.data.frame(melt(matriks)) 
  names(dataframe) <- c("Populacija", "Generacija", "Frekvenca_alela") 
  dataframe$Populacija <- as.numeric(as.character(dataframe$Populacija))
  dataframe$Generacija <- as.numeric(as.character(dataframe$Generacija))
  dataframe$Selekcija <- rep(i, times = nrow(dataframe)) 
  
  skupna_tabela_letalni <- rbind(skupna_tabela_letalni, dataframe)
}

```

```{r}
ggplot(data = skupna_tabela_letalni, aes(x = Generacija, y = Frekvenca_alela, color = factor(Selekcija))) +
  geom_line() +
  scale_color_manual(values = c("red", "blue"), labels = c("letalni recesivni alel", "letalni dominantni alel")) +
  scale_x_continuous(expand = c(0.01, 0.01), breaks = seq(0, max(skupna_tabela_letalni$Generacija), by = max(skupna_tabela_letalni$Generacija)/10)) +
  scale_y_continuous(expand = c(0.02, 0.02), breaks = seq(0, 1, by = 0.1)) +
  labs(x = "Generacije", y = "Frekvenca alela", color = "Selekcija") +
  facet_wrap(~ Selekcija) + 
  theme_minimal() +
  theme(axis.line.x = element_line(linewidth = 0.5),
        axis.line.y = element_line(linewidth = 0.5))
```

Pri selekciji z letalnim dominantnim alelom A opazimo izgubo tega alela takoj v 1 generaciji. Vsi osebki z AA ali Aa genotipom svojih genov ne prenesejo na potomce, ostane le aa genotip.\
Pri selekciji z recesivnim letalnim alelom pa vidimo, da se frekvenca recesivnega alela a približuje 0, a je nikoli ne doseže, saj so recesivni letalni aleli skriti v heterozigotih, ki pa svoje alele lahko prenesejo na potomce.\
Torej se v človeški populaciji letalne bolezni prenašajo z recesivnimi aleli, v nasprotnem primeru pa se takoj eliminirajo iz populacije.
